【裁判字號】    98,台上,4560
【裁判日期】    980813
【裁判案由】    強盜
【裁判全文】
最高法院刑事判決            九十八年度台上字第四五六０號
上  訴  人  台灣高等法院台南分院檢察署檢察官
上  訴  人  甲○○
被      告  乙○○
上列上訴人等因被告等強盜案件，不服台灣高等法院台南分院中
華民國九十八年五月二十七日第二審更審判決（九十八年度上更
(一)字第五三號，起訴案號：台灣台南地方法院檢察署九十六年度
偵字第二四二九、三一五０、三五五八、三七四三、三七四四、
四五五九、四六二四、四七一一、四九七五、六０四三、六六五
一、七０五八、七二四０、七四四二、八一三０號），提起上訴
，本院判決如下：
    主  文
上訴駁回。
    理  由
按刑事訴訟法第三百七十七條規定，上訴於第三審法院，非以判
決違背法令為理由，不得為之。是提起第三審上訴，應以原判決
違背法令為理由，係屬法定要件。如果上訴理由書狀並未依據卷
內訴訟資料，具體指摘原判決不適用何種法則或如何適用不當，
或所指摘原判決違法情事，顯與法律規定得為第三審上訴理由之
違法情形，不相適合時，均應認其上訴為違背法律上之程式，予
以駁回。茲就甲○○及檢察官之上訴分述如下：
一、甲○○上訴部分
本件上訴人甲○○上訴意旨略稱：甲○○所犯之罪行業已全部坦
承，而同案被告乙○○為本案主謀，卻獲判無罪，令人無法心服
等語。
惟查：本件原判決認定甲○○有原判決事實欄所載，多次加重強
盜既、未遂等犯行，係依憑甲○○之自白，證人丙○○、李雅婷
、吳柏森、丁明德、黃南強、范伊玲之陳述，監視器翻拍照片多
紙、現場勘察照片、內政部警政署刑事警察局鑑驗書、台南市警
察局現場勘察採證報告、報案三聯單等證據資料，為綜合之判斷
，因認甲○○之犯行應堪認定。並說明其所犯如原判決附表編號
一、二部分所示二罪，均依自首規定減輕其刑，並均依中華民國
九十六年罪犯減刑條例予以減刑。因而撤銷第一審關於甲○○強
盜部分之不當科刑判決，改判仍論處甲○○共同意圖為自己不法
之所有，攜帶兇器，以脅迫至使不能抗拒，而取他人之物四罪罪
刑，及共同意圖為自己不法之所有，攜帶兇器，以脅迫至使不能
抗拒，而取他人之物，未遂罪刑（詳如原判決附表編號一至五所
示，均累犯）。已詳細敘述其所憑之證據及認定之理由，所為論
斷，俱有卷存證據資料可資覆按，並無採證或認定事實違背經驗
法則或論理法則，或其他違背法令之情形。上訴意旨並未依據卷
內訴訟資料具體指摘原判決有何不適用法則或適用不當之違背法
令情事，僅以與其無關之共同被告之判決結果，任意指摘原判決
不當，核與法律規定得為第三審上訴理由之違法情形，不相適合
。其上訴違背法律上之程式，應予駁回。
二、檢察官上訴部分
本件檢察官上訴意旨略稱：(一)、所謂共同被告之自白，係指該共
同被告對於自己之犯罪事實，為據實之陳述。如其陳述之內容涉
及其他共同被告涉嫌犯罪者，此涉及其他共同被告涉嫌犯罪之陳
述，既非該共同被告對於自己之犯罪事實之陳述，應非屬該共同
被告自白之範圍。此涉及其他共同被告涉嫌犯罪之陳述，依司法
院釋字第五八二號解釋，係屬被告以外之第三人之陳述，本質上
屬於證人。而原判決認定甲○○關於被告乙○○涉嫌犯罪之陳述
，仍屬甲○○之自白，不得作為乙○○犯罪之證據，已與上述解
釋有所違背，自屬判決違背法令。(二)、甲○○關於乙○○涉嫌犯
罪之陳述，本質上屬於證人，則應以其陳述，是否有證據能力；
如有證據能力，是否可以作為認定乙○○是否有罪之證據等情，
予以判斷。依刑事訴訟法第一百五十九條規定之反面解釋，被告
以外之人於審判中之陳述，係得作為證據，即有證據能力。甲○
○於審判中對於乙○○涉嫌強盜罪之陳述，應有證據能力。而原
判決認定甲○○對於乙○○涉嫌強盜罪之陳述，其性質仍屬甲○
○之自白，不得作為認定乙○○有罪之證據，即對乙○○而言，
係無證據能力。其見解已違反刑事訴訟法第一百五十九條規定，
自屬判決違背法令。(三)、再承前所論，甲○○對於乙○○涉嫌本
件強盜罪之陳述，既有證據能力。則本件所應考量者，即甲○○
對於乙○○涉嫌強盜罪之陳述，是否可採？如甲○○之證詞，其
具有信用性已無庸置疑，即應為乙○○有罪之認定。原審已將甲
○○及乙○○送測謊。測謊結果，甲○○所述「系爭搶案其有和
乙○○一起做案及系爭搶案的錢其有和乙○○均分」研判未說謊
；乙○○稱「其未持刀參與搶案及搶案的錢其未分到」研判有說
謊。此項測謊結果，已足認定甲○○指證乙○○與其共同強盜之
證言，具有充足之信用性，自可作為認定乙○○有本件犯行之依
據。然原判決謂該測謊結果，仍屬甲○○之自白，不能作為認定
乙○○有罪之證據，自有適用法則不當之違法等語。
惟查：本件原判決以公訴意旨略以：乙○○與甲○○共同意圖為
自己不法之所有，先後為如起訴書附表（與原判決附表記載相同
）所示五件強盜犯行，因認乙○○分別涉犯刑法第三百三十條第
一項之加重強盜罪嫌，及刑法第三百三十條第二項、第一項之加
重強盜未遂罪嫌。經審理結果，認不能證明乙○○犯罪，因而撤
銷第一審關於乙○○部分之科刑判決，改判諭知乙○○無罪。係
以：乙○○始終堅決否認有上開犯行，而甲○○雖指證乙○○與
其共同為上開犯行，然證人即被害人丙○○、吳伯森、丁明德、
黃南強、范伊玲均未能明確指認乙○○為兩名共犯之一，卷附各
該現場監視器翻拍之照片，或因影像模糊，或因犯案者均戴有擋
風罩之安全帽及口罩，亦未能據以辨認其中有無乙○○，且未能
於現場、作案機車或歹徒遺留之安全帽採得乙○○之指紋，均無
從佐證甲○○所稱乙○○為共犯之自白確屬實情。另原審前審經
囑託法務部調查局對甲○○、乙○○實施測謊鑑定結果，雖認：
「甲○○稱：(一)系爭搶案其有和乙○○一起作案。(二)系爭搶案的
錢其有和乙○○均分。上述問題經測試無情諸波動之反應，研判
未說謊。乙○○稱：(一)其未持刀參與搶案。(二)搶案的錢其未分到
。上述問題經測試呈情諸波動之反應，研判有說謊。」然甲○○
之鑑定結果，其性質仍屬於甲○○之自白，不得據以補強其先前
之自白，而乙○○之測謊鑑定結果，僅得認其否認參與犯行之辯
解不足採。茲乙○○既無自證無罪之義務，縱其所辯不足採信，
於積極證據不足以證明其確有被訴犯行之情形下，仍不得憑以遽
認其有上開各強盜犯行，因認不能證明乙○○犯罪。已說明就案
內所有證據資料，本於調查所得，為綜合之判斷。所為論斷，俱
有卷存證具資料可資覆按，並無採證或認定事實違背經驗法則或
論理法則，或其他違背法令之情形。另查：(一)、刑事訴訟法第一
百五十六條第二項規定：被告或共犯之自白，不得作為有罪判決
之唯一證據，仍應調查其他必要之證據，以察其是否與事實相符
。立法旨意乃在防範被告或共犯自白之虛擬致與真實不符，故對
自白在證據上之價值加以限制，明定須藉補強證據以擔保其真實
性。所謂補強證據，係指除該自白本身之外，其他足以證明該自
白之犯罪事實確具有相當程度真實性之證據而言，雖所補強者，
非以事實之全部為必要，但亦須因補強證據之質量，與自白之相
互利用，足使犯罪事實獲得確信者，始足當之。共犯之自白，性
質上仍屬被告之自白，縱先後所述內容一致，或經轉換為證人而
具結陳述，仍屬不利己之陳述範疇，究非自白以外之其他必要證
據，自不足作為證明其所自白犯罪事實之補強證據。非謂因該共
犯以證人之身分到庭陳述，即可認其已轉換為單純在場見聞事實
經過之第三人，而無須藉由補強證據以擔保其陳述之真實性。至
於共犯所為不利於己之陳述，須以證人之身分具結陳述，並接受
其他共犯之詰問，始能採為不利於其他共犯之證據，乃係基於確
保被告在刑事訴訟上之防禦權及詰問權而來，與共犯之自白須藉
由補強證據以擔保其真實性之情形不同，不容混淆。檢察官上訴
意旨仍以甲○○業已依證人身分到庭陳述，其證言即有證據能力
云云，指摘原判決不當，顯然曲解原判決之明白論述，自非適法
之第三審上訴理由。(二)、測謊鑑定，形式上如符合測謊基本要件
，包含：須受測人同意配合、依賴施測人員之技術與經驗、測謊
儀器須良好且運作正常、受測人身心及意識狀態須正常等項，即
具有證據能力。又測謊鑑定，係依一般人在說謊時，會產生遲疑
、緊張、恐懼、不安等心理波動現象，乃以科學方法，由鑑定人
利用測謊儀器，將受測者之上開情緒波動反應情形加以紀錄，用
以分析判斷受測者之供述是否違反其內心之真意而屬虛偽不實。
故測謊鑑定，倘鑑定人具備專業之知識技能，復基於保障緘默權
而事先獲得受測者之同意，所使用之測謊儀器及其測試之問題與
方法又具專業可靠性時，該測謊結果，經鑑定人分析判斷有不實
之情緒波動反應，依補強性法則，雖不得作為有罪判決之唯一證
據，但非無證據能力，仍得供裁判之佐證，其證明力如何，事實
審法院有自由判斷之職權。本件原判決認法務部調查局對甲○○
、乙○○實施之測謊鑑定結果，均不足資為不利於乙○○之犯罪
證據，業已詳敘其所憑之論據，此項關於測謊鑑定結果證明力如
何所為之判斷，核屬事實審法院職權之適法行使，自不能指為違
法。
本件檢察官之上訴，核與法律規定得為第三審上訴理由之違法情
形，不相適合。其上訴違背法律上之程式，應予駁回。
據上論結，應依刑事訴訟法第三百九十五條前段，判決如主文。
中    華    民    國  九十八  年    八    月   十三   日
                      最高法院刑事第五庭
                          審判長法官  陳  正  庸
                                法官  賴  忠  星
                                法官  林  秀  夫
                                法官  宋      祺
                                法官  陳  祐  治
      本件正本證明與原本無異
                                      書  記  官
中    華    民    國  九十八  年    八    月   十九   日
                                                      Ｅ


司法院資訊處製作；財團法人民間司法改革基金會備份。
